【裁判字號】    99,上,96
【裁判日期】    990720
【裁判案由】    清償債務
【裁判全文】
臺灣高等法院臺南分院民事判決    99年度上字第96號
上  訴  人  乙○○
訴訟代理人  沈炎平  律師
被 上 訴人  甲○○
訴訟代理人  陳源濱  律師
上列當事人間因請求清償債務事件，上訴人對於中華民國99年3
月29日臺灣雲林地方法院第一審判決（98年度訴字第396號）提
起上訴，本院於99年7月6日言詞辯論終結，判決如下：
    主  文
上訴駁回。
第二審訴訟費用由上訴人負擔。
    事實及理由
一、上訴人起訴主張：
  (一)、被上訴人前於民國（下同）95年2月16日，在中國大陸福
      建省泉州市，以週轉為由向伊商借新臺幣（下同）200萬
      元，然因兩造素有往來故未立字據，而伊則於上開合意後
      ，即委由訴外人即伊之配偶林愛巧於同日至臺中縣大里市
      農會，以林愛巧名義轉帳匯款上開金額至被上訴人在第一
      銀行豐原分行之帳戶。伊近因需資金週轉應用，由林愛巧
      以存證信函告知被上訴人後，被上訴人竟置之不理，乃依
      法提起本訴，請求被上訴人給付借款200萬元及法定遲延
      利息等情。又被上訴人辯稱系爭200萬元係清償宏溢公司
      之貨款云云，然伊僅擔任宏溢公司協理一職，並非宏溢公
      司之負責人，並無義務代宏溢公司清償貨款，是被上訴人
      所辯顯不足採，原審為伊敗訴之判決，尚有未洽，爰提起
      上訴。
  (二)、聲明：
    1.原判決廢棄。
    2.上廢棄部分，被上訴人應給付上訴人200萬元及自支付命
      令送達之翌日（98年9月18日）起至清償日止，按年息百
      分之5計算之利息。
    3.第一、二審訴訟費用由被上訴人負擔。
二、被上訴人則以：
  (一)、伊並未向上訴人或林愛巧借款，而上訴人委由林愛巧於95
      年2月16日匯入伊帳戶之200萬元係清償上訴人所經營之宏
      溢公司所欠貨款，並非借款。又證人洪東盟之證述無法證
      明被上訴人有向上訴人借款之情事，故上訴人請求伊清償
      借款，顯無理由等語，資為抗辯。
  (二)、聲明：
    1.上訴駁回。
    2.第二審訴訟費用由上訴人負擔。
三、兩造不爭執事項：
  (一)、上訴人之配偶林愛巧於95年2月16日從臺中縣大里市農會
      匯款200萬元至被上訴人甲○○所有第一銀行豐原分行帳
      戶（帳號：00000000000號）。
  (二)、兩造間在大陸地區有生意業務之往來關係。
  (三)、以上事實，並有匯款單、對帳單等資料附卷足參（見原審
      卷第25、31-41頁），並為兩造所不爭執，堪信為真實。
四、至於上訴人主張依消費借貸法律關係，請求命被上訴人清償
    200萬元借款及利息等語。然為被上訴人所否認，並以前開
    情詞置辯。是本件應審酌者為：兩造間是否成立消費借貸關
    係？茲分述如下：
  (一)、按當事人主張有利於己之事實者，就其事實有舉證之責任
      ，民事訴訟法第277條前段定有明文；又民事訴訟如係由
      原告主張權利者，應先由原告負舉證之責，若原告先不能
      舉證，以證實自己主張之事實為真實，則被告就其抗辯事
      實即令不能舉證，或其所舉證據尚有疵累，亦應駁回原告
      之請求。請求履行債務之訴，除被告自認原告所主張債權
      發生原因之事實外，應先由原告就其主張此項事實，負舉
      證之責任，必須證明其為真實後，被告於其抗辯事實，始
      應負證明之責任，此為舉證責任分擔之原則，最高法院分
      別著有17年上字第917號、43年台上字第377號判例可資參
      照。又按稱消費借貸者，謂當事人一方移轉金錢或其他代
      替物之所有權於他方，而約定他方以種類、品質、數量相
      同之物返還之契約。當事人之一方對他方負金錢或其他代
      替物之給付義務而約定以之作為消費借貸之標的者，亦成
      立消費借貸。民法第474條定有明文；又按消費借貸係要
      物契約，除當事人有約定一方移轉金錢或其他代替物之所
      有權於他方，而他方以種類品質數量相同之物返還之合意
      外，並須將金錢或其他代替物實行交付，始生效力；是就
      消費借貸契約之成立及生效要件言，除貸與人須將金錢或
      其他代替物等實行交付借用人外，且須契約當事人於實行
      交付之際，雙方間就上開消費借貸內容之意思表示已經合
      致，契約始足成立而生效；本件上訴人主張兩造間就被上
      訴人收受系爭200萬元匯款，業已成立消費借貸契約者，
      既為被上訴人否認，揆諸上開說明，應由主張消費借貸契
      約成立之上訴人，就消費借貸契約成立要件之積極事實，
      先負舉證責任。準此，如當事人主張有金錢借貸契約存在
      ，須就其發生所須具備之特別要件，即金錢之交付與借貸
      意思表示相互一致，負舉證責任。而交付金錢之原因多端
      ，或為買賣，或為贈與，或因其他之法律關係而為交付，
      非謂一有金錢之交付，即得推論授受金錢之雙方當然為消
      費借貸關係。換言之，若僅證明有金錢之交付，未證明借
      貸意思表示互相一致者，尚不能認有金錢借貸關係存在。
      即上訴人主張有金錢借貸關係存在，須就其發生所須具備
      之特別要件，即金錢之交付及借貸意思表示互相一致，負
      舉證之責任，若僅證明有金錢之交付，未證明借貸意思表
      示互相一致者，尚不能認為有金錢借貸關係存在，此亦有
      最高法院81年度臺上字第2372號判決足參。
  (二)、上訴人主張被上訴人曾向其商借200萬元，經其同意後，
      委由上訴人之配偶林愛巧於95年2月16日自臺中縣大里市
      農會匯款200萬元至被上訴人所有第一銀行豐原分行帳戶
      之事實，固據其提出臺中縣大里市農會匯款申請書、南投
      南崗郵局98年6月3日115號存證信函等件影本，及戶籍謄
      本1份附卷（見原審法院98年度司促字第8105號卷第3-4頁
      ，原審卷第22-24頁）為憑，上訴人並聲請證人洪東盟於
      原審99年3月15日言詞辯論期日到庭結證，有上開期日筆
      錄附卷（見原審卷第116-119頁）可稽，惟查：
    1.上訴人之配偶林愛巧曾於95年2月16日自臺中縣大里市農
      會匯款200萬元至被上訴人一銀豐原帳戶之事實，固有上
      開匯款單申請書可稽，且為被上訴人所不爭執，堪認為事
      實。然訴外人林愛巧匯款之事實及匯款之證據，並未能顯
      示匯款之目的為何，遑論借貸契約之合意、借貸之內容（
      如利息、清償期、清償方式等），殊難僅以匯款單等證明
      ，遽認兩造間已成立「消費借貸」關係，則上訴人自仍應
      就兩造間已成立消費借貸契約之有利事實，負舉證責任。
    2.又上訴人所提出之南投南崗郵局98年6月3日115號存證信
      函係以上訴人之配偶林愛巧名義單方所製作，且為被上訴
      人所否認，已難憑此為兩造間有借貸關係之證據。況上訴
      人起訴時係主張被上訴人前於95年2月16日，在中國大陸
      福建省泉州市，以週轉為由向上訴人商借200萬元，然因
      兩造素有往來故未立有字據，而上訴人則於上開合意後，
      隨即委由訴外人即其配偶林愛巧於同日至臺中縣大里市農
      會，以林愛巧之名義轉帳匯款上開金額至被上訴人所有第
      一銀行豐原分行之帳戶等語；惟依上開存證信函觀之，上
      訴人於所稱同意借款時，上訴人本人乃至上訴人之妻身邊
      均無系爭200萬元，即上訴人存證信函中明白自承「寄件
      人即向友人借貸全數匯予台端，今因景氣不佳友人又遭拖
      累，急需週轉應用」等語（見原審卷第87頁）。此外，被
      上訴人自始即抗辯兩造間僅有台商業務之誼，兩造間並無
      深厚交情等情，上訴人對此，並無法否認或舉證反駁；既
      然兩造間，確無深厚之交情，僅是同為台商關係，而上訴
      人乃至其妻身邊，均無現金可供出借，上訴人何以會同意
      出借此鉅款，已有可疑之處；且上訴人所稱之借貸關係，
      並未約定其他相關借貸內容（如利息、清償期、清償方式
      等），參以上訴人係隻身前往異地經商之人等情，可認上
      訴人夫妻均非智慮淺薄之人，由此探究上訴人所稱借款情
      節，與社會人情關係之常情，有明顯相違之處，而訴外人
      林愛巧所發存證信函，亦難作為兩造間存在借貸關係之證
      明。
    3.上訴人雖又舉證人洪東盟雖於原審證述：「（法官問：是
      否知道原告（即上訴人）曾經借錢給被告（即被上訴人）
      這件事？）在幾年前，過年後元宵節前，去到原告家，曾
      經有聽到他們通過電話，他們夫妻有提到這個事情，也為
      了這個事情吵架（原告訴訟代理人問：是否知道借錢給何
      人？）是一個住在雲林縣姓李的先生。當天大約吃完晚飯
      ，夫妻為了要借錢的事情吵得很厲害，他說『去國外賺錢
      不是那麼好賺，要借人家200萬元』，我勸夫妻不要為了
      這種事情吵架，大概就是這樣；（原告訴訟代理人問：你
      是說他們夫妻在電話中吵架？）我去他們家，剛好聽到他
      們夫妻電話在吵架，說離家背井賺辛苦錢，一下子要借人
      家200萬元；（原告訴訟代理人問：原告在電話中有無告
      訴妳這筆錢是何人要借？）他就說是住在雲林縣的一個李
      先生，因為李是大姓，所以我記得；（原告訴訟代理人問
      ：後來原告有無把錢借出去？）這我不清楚；（問：說是
      雲林姓李的是何人告訴你的？）是乙○○說的，他說是雲
      林姓李的，同故鄉的人都是離鄉背井；（問：有無說姓李
      的事業、工作或是生活背景？）沒有說；（問：乙○○有
      無跟你討論借錢的詳細情形？如金額、利息、清償期？）
      沒有。」（見原審卷第116-117、118-119頁）。而證人洪
      東盟又稱：「自陳其921大地震（民國88年)以後認識上訴
      人的，大約2、3個月，就是有需要維修水電或是我有經過
      ，就會去他家，（法官問：他們家的水電大約多久需要維
      修一次？）不一定，有時候壹個月去二次也不一定，有時
      候換東西，如果有故障他們有叫我，我就會去。…我本來
      是在看電視，後來他們講話大聲起來，又掛電話，我才問
      他們什麼事情，他們才說借錢的事情，…我看電視聽到他
      們吵架，我請他再打一次」等語。由證人所述其與上訴人
      之認識經過及往來情形，及上訴人長年在大陸經商，足見
      證人與上訴人往來並非頻繁，而其恰巧於前揭時日至上訴
      人家中，又遇上訴人夫妻電話中為借錢之事吵架，於掛電
      話後，竟又介入他人家中金錢私密事務，再請林愛巧打電
      話至大陸予上訴人了解情形，實悖常情，尚難遽信。又縱
      認證人洪東盟之證言屬實，亦係就上訴人夫妻為錢吵架一
      事之緣由，有所見聞，至上訴人本人是否真的有與被上訴
      人商談借款情事則未親自與聞，且參諸原審請證人洪東盟
      說明上訴人之妻是否有同意借款200萬元予某位雲林李姓
      人氏為說明時，證人洪東盟就對方之工作、生活背景，乃
      至上訴人一方所稱兩造借貸之細節，均未能為任何說明或
      陳述，又證人洪東盟自承與上訴人關係普通，而不能就所
      聽聞之借貸細節再為關切或詢問等語，益徵不能以證人洪
      東盟之上開陳述，遽認兩造有消費借貸關係存在。
    4.再者，上訴人自陳其及其配偶於出借上開款項時，並無餘
      款可供出借，尚須向友人調借；又上訴人所稱借款200萬
      元予被上訴人一節，非但未立字據，未就還款方式等情為
      約定，亦未加計任何利息。上訴人方面卻遲至98年6月3日
      始向被上訴人催索95年間所借貸之款項，顯與一般生意人
      對現金調度之習慣或常情有違。再參諸兩造並無深厚交情
      ，僅係在大陸地區同為台商之情誼，兩相對照，上訴人為
      無深厚親友關係之被上訴人調借鉅款，卻未要求被上訴人
      提出借據或擔保，乃至利息、清償期全無約定，且未見其
      他對上訴人有何利益之事，則上訴人所稱向他人轉借金錢
      及借款予被上訴人等情節，對上訴人既無利益，卻長期不
      向被上訴人催討，直至上訴人結束大陸地區之商業投資後
      ，相隔逾2年以上，才起意請求清償，則上訴人所稱之借
      款情節等陳述或主張，確與經濟往來或金錢周轉等常理明
      顯相違。
  (三)、末按稱消費借貸者，謂當事人一方移轉金錢或其他代替物
      之所有權於他方，而約定他方以種類、品質、數量相同之
      物返還之契約。民法第474條第1項定有明文。然匯款或轉
      帳至他人帳戶原因不一，尚難以有匯款或轉帳之事實，即
      認其已成立消費借貸契約。本件上訴人主張兩造有消費借
      貸關係，雖據其提出銀行轉帳資料證明曾交付200萬元予
      被上訴人，惟被上訴人否認兩造間有消費借貸關係存在，
      則上訴人即應就兩造間有借貸意思表示一致，而有借款契
      約存在之事實，負舉證責任。若僅證明有金錢之交付，未
      證明借貸意思表示互相一致者，尚不能認為有金錢借貸關
      係存在，已如前述。上訴人不能舉證證明兩造間有200萬
      元消費借貸之合意，則上訴人依民法消費借貸之法律關係
      請求被上訴人給付200萬元及利息，顯屬無據。
五、綜上所述，上訴人既不能證明與被上訴人有消費借貸關係存
    在。則其依消費借貸之法律關係，請求被上訴人給付200萬
    元及自支付命令送達之翌日起至清償日止，按週年利率百分
    之5計算之利息，不應准許，原審為上訴人敗訴之判決並駁
    回其假執行之聲請，核無不合。上訴意旨仍執陳詞指摘原判
    決不當，求予廢棄改判，為無理由，應予駁回。
六、本件事證已臻明確，兩造其餘攻擊防禦方法及未經援用之證
    據，經本院斟酌後，認為均不足以影響本判決之結果，自無
    一一詳予論駁之必要，併此敘明。
七、據上論結，本件上訴為無理由，依民事訴訟法第449條第1項
    、第78條，判決如主文。
中    華    民    國    99    年     7    月    20    日
                民事第一庭      審判長法  官    丁振昌
                                      法  官    高明發
                                      法  官    李素靖
上為正本係照原本作成。
如不服本判決，應於收受送達後20日內向本院提出上訴書狀，其
未表明上訴理由者，應於提出上訴後20日內向本院補提理由書狀
（均須按他造當事人之人數附繕本）上訴時應提出委任律師或具
有律師資格之人之委任狀；委任有律師資格者，另應附具律師資
格證書及釋明委任人與受任人有民事訴訟法第466條之1第1項但
書或第2項（詳附註）所定關係之釋明文書影本。如委任律師提
起上訴者，應一併繳納上訴審裁判費。
中    華    民    國    99    年     7    月    20    日
                                      書記官    林鈴香
【附記】
民事訴訟法第466條之1：
(1)對於第二審判決上訴，上訴人應委任律師為訴訟代理人。但上
  訴人或其法定代理人具有律師資格者，不在此限。
(2)上訴人之配偶、三親等內之血親、二親等內之姻親，或上訴人
  為法人、中央或地方機關時，其所屬專任人員具有律師資格並
  經法院認為適當者，亦得為第三審訴訟代理人。
民事訴訟法第466條之2第1項：
  上訴人無資力委任訴訟代理人者，得依訴訟救助之規定，聲請
  第三審法院為之選任律師為其訴訟代理人。

司法院資訊處製作；財團法人民間司法改革基金會備份。
